【裁判字號】    97,訴,1650
【裁判日期】    981105
【裁判案由】    偽造文書
【裁判全文】
臺灣臺南地方法院刑事判決              97年度訴字第1650號
公  訴  人  臺灣臺南地方法院檢察署檢察官
被      告  丙○○
            丁○○
上列被告因偽造文書案件，經檢察官提起公訴（96年度偵字第16
927、12847號），本院判決如下：
    主  文
丙○○、丁○○均無罪。
    理  由
一、本件公訴意旨略以：被告丙○○於民國九十五年十二月十八
    日任職於告訴人鉅翼保全股份有限公司（下稱鉅翼公司）專
    員期間，與時任鉅翼公司善化勤務區課長之被告丁○○二人
    ，明知告訴人鉅翼公司並未配賦善化勤務區「鉅翼保全股份
    有限公司」及「乙○○」字樣之印章（下稱系爭大小章），
    更未授權該勤務區自行使用系爭大小章，竟與被告丁○○基
    於偽造文書之犯意聯絡，將被告丙○○向行政院勞工委員會
    職業訓練局永康就業服務站索取後填載年籍資料之空白離職
    證明書傳真予不知情之鉅翼公司秘書甲○○，由甲○○於本
    件離職證明書「投保單位證明欄」中填具公司資料傳真予被
    告丁○○，被告丁○○旋於上開離職證明書上蓋用系爭大小
    章印文後，未經告訴人鉅翼公司審核被告丙○○是否為非自
    願離職並通報臺南縣政府勞工局，即交付被告丙○○請領失
    業給付，被告丙○○並因而取得新臺幣（下同）二萬餘元之
    失業給付，足以生損害於告訴人鉅翼公司及行政院勞工委員
    會審核失業給付之正確性。嗣因臺南縣政府勞工局辦理失業
    給付時要求告訴人鉅翼公司補正通報被告丙○○確係非自願
    離職之相關資料，否則將處以罰鍰時，告訴人鉅翼公司始覺
    有異並向臺灣臺南地方法院檢察署提起告訴，始循線查悉上
    情，因認被告丙○○、丁○○涉犯刑法第二百十六條、第二
    百十條之行使偽造私文書罪嫌等語。
二、按犯罪事實應依證據認定之，無證據不得認定犯罪事實；不
    能證明被告犯罪者，應諭知無罪之判決，刑事訴訟法第一百
    五十四條第二項、第三百零一條第一項前段分別定有明文。
    又所謂認定犯罪事實之證據，係指足以認定被告確有犯罪行
    為之積極證據而言，如未發現相當證據，或證據不足以證明
    ，自不能以推測或擬制之方法，以為裁判基礎。且刑事訴訟
    上證明之資料，無論其為直接證據或間接證據，均須達於通
    常一般人均不致於有所懷疑，而得確信其為真實之程度，始
    得據為有罪之認定，若其關於被告是否犯罪之證明未能達此
    程度，而有合理性懷疑之存在，致使法院無從形成有罪之確
    信，根據「罪證有疑，利於被告」之證據法則，即不得遽為
    不利被告之認定，其以情況證據（即間接證據）斷罪時，尤
    須基於該證據在直接關係上所可證明之他項情況事實，本乎
    推理作用足以確證被告有罪，方為合法，不得徒憑主觀上之
    推想，將一般經驗上有利被告之其他合理情況逕予排除（最
    高法院七十六年臺上字第四九八六號、三十二年上字六七號
    判例意旨參照）。
三、公訴意旨認被告涉有前開行使偽造私文書犯行，無非以被告
    丁○○坦承前揭離職證明書上之公司大小章係其所蓋、被告
    丙○○供承確有持上開離職證明書向行政院勞工委員會職業
    訓練局辦理失業給付，並領得二萬餘元之失業給付等情不諱
    、證人陳龍泉、林獻隆均證述鉅翼公司善化勤務區並無配置
    公司大小章、證人甲○○證述被告丁○○曾以電話要求其協
    助在上開離職證明書「投保單位證明欄」填具公司資料，其
    將本件離職證明書以傳真方式回傳予被告丁○○後，曾告知
    被告丁○○必須將該張離職證明書正本寄回公司、證人乙○○證述告訴人鉅翼公司並未傳真告知被告丙○○其不適任等
    情、及系爭離職證明書、告訴人鉅翼公司之「一般文書處理
    規章」、行政院勞工委員會職業訓練局雲嘉南區就業服務中
    心九十七年三月十一日南業二字第0970003468號函各一件為
    其主要論據。訊據被告丙○○固不否認有於九十五年十二月
    十八日，至鉅翼公司善化勤務區申請離職證明，並持以向行
    政院勞工委員會職業訓練局雲嘉南區就業服務中心永康就業
    服務站申請失業給付；被告丁○○亦不否認有於前揭離職證
    明書上蓋用鉅翼公司之大小章之事實，惟均堅決否認有何公
    訴意旨所指之犯行，被告丁○○辯稱：告訴人鉅翼公司確實
    有傳真一份被告丙○○不適任之文件至善化勤務區，且伊蓋
    用鉅翼公司大小章前，有告訴鉅翼公司會計甲○○、總經理
    乙○○；被告丙○○則辯稱：當時伊在告訴人鉅翼公司擔任
    專員，公司說伊不適任，要伊離職，伊只是單純向告訴人鉅
    翼公司申請離職證明而已等語。
四、經查：
(一)本件被告丙○○於九十五年十一月十四日，自告訴人鉅翼公
    司離職後，確有於九十五年十二月十八日，持其在行政院勞
    工委員會職業訓練局雲嘉南區就業服務中心永康就業服務站
    索取之空白離職證明書一紙，至鉅翼公司善化勤務區，向被
    告丁○○申請開立離職證明。被告丁○○收受後，隨即於當
    日，將上開空白之離職證明書傳真至告訴人鉅翼公司位在高
    雄之總公司，由鉅翼公司秘書甲○○在前開空白離職證明書
    之「投保單位證明欄」內填具鉅翼公司資料後，再回傳予被
    告丁○○。被告丁○○收受鉅翼公司秘書甲○○傳回之離職
    證明書，即在該紙離職證明書上蓋用鉅翼公司大小章，並交
    付予被告丙○○。嗣後被告丙○○即持該紙離職證明書，向
    行政院勞工委員會職業訓練局雲嘉南區就業服務中心永康就
    業服務站申請失業給付，被告丙○○因此領得共計二萬二千
    一百零四元之失業給付等情，為被告丁○○、丙○○所不爭
    執，且有上開離職證明書一紙、勞工保險局九十八年十月五
    日保給失字第09810261640號、行政院勞工委員會職業訓練
    局雲嘉南區就業服務中心九十八年十月十九日南業二字第09
    80028780號函各一件在卷可憑，此部分事實，要堪認定。
(二)證人即告訴人鉅翼公司之總經理乙○○雖於偵查中證稱：離
    職單是被告丙○○自己寫的，並非所謂的「非自願離職」等
    語；並否認告訴人鉅翼公司曾於九十五年十一月十四日前某
    日，傳真予被告丙○○表示其不適任要其離職乙情（見偵查
    卷第八十頁、第九十一頁、第九十三頁）。然觀之證人乙○○於本院審理時證述：被告丁○○是鉅翼公司第一位資遣的
    員工，資遣被告丁○○的時間應係在九十六年五、六月間，
    九十六年五、六月之前，鉅翼公司從未資遣過員工，都是員
    工自願性離職。依公司內規，如果員工在試用期間，公司覺
    得不適任就直接通知他，這種情況不見得會寫離職單。如果
    是正職員工不適任的話，其實也是勤務區的主管才看的到，
    他就會自己去處理，根本不會告訴伊。如果當地主管覺得員
    工不適任，希望把他開除的話，他們自己都會處理。他們可
    能就會跟公司說，他不適任請他自己寫離職單。伊看到離職
    單並不會探討每一位員工是何狀況離職，因為當時員工也是
    由他們面談，所以過程都是由他們處理。如果是課長跟員工
    說他不適任，請他自己寫離職單，該員工就不能請領失業補
    助，在伊的認知，只要鉅翼公司沒有做資遣通報，就不能領
    失業給付等語各節（見本院卷第六十四至六十六頁）可知，
    告訴人鉅翼公司之員工除自願離職之情形需要填載離職單外
    ，倘遇有因不適任而經主管要求離職者，亦需填載離職單，
    故本件自不能單憑被告丙○○於九十五年十一月十四日離職
    時，曾經填載告訴人鉅翼公司內部之離職單之事實，即推認
    被告丙○○確係自願離職甚明。
(三)再按就業保險法所稱非自願離職，指被保險人因投保單位關
    廠、遷廠、休業、解散、破產宣告離職；或因勞動基準法第
    十一條、第十三條但書、第十四條及第二十條規定各款情事
    之一離職，就業保險法第十一條第三項定有明文。被告丙○○於偵查及本院審理中，均堅指告訴人鉅翼公司係以其不適
    任為由將其解僱等語（見偵查卷第三十八頁、第九十頁、本
    院卷第十八頁），核與被告丁○○於偵查中證述：被告丙○○第一次離職是因為總經理乙○○認為他不適任，所以下一
    個命令要他在特定日期離職等情相符（見偵查卷第九十三頁
    ）。且查，被告丁○○、丙○○二人僅係同事關係，公訴人
    復未舉證證明其二人間有何特殊情誼，則倘若告訴人鉅翼公
    司確實未曾以不適任為由請被告丙○○自行離職，本件確係
    被告丙○○無意願繼續在告訴人鉅翼公司內任職而自動離職
    ，衡情被告丁○○當無甘冒告訴人鉅翼公司事後之追究，平
    白無故替被告丙○○開立非自願離職證明書之理。再者，被
    告丙○○於九十五年十一月十四日所出具之離職單上，填載
    之離職原因確係「遭人誤解，聽信謠言，心有不甘」，有鉅
    翼公司離職單一紙附卷可稽（見偵查卷第八十六頁）；另佐
    以被告丙○○於九十五年十一月十五日自告訴人鉅翼公司處
    離職後，隨即於九十五年十二月二十二日又回到告訴人鉅翼
    公司內任職，有鉅翼公司九十八年二月五日翼（保）字第94
    1257號函一件附卷可稽，益徵被告丙○○於案發當時確有繼
    續留在告訴人鉅翼公司內任職之意，是被告丙○○所辯：其
    於九十五年十一月十四日並非自願離職乙節，應可採信。
(四)證人林獻隆於偵查中證述：九十五年六、七月間曾代理鉅翼
    公司至板橋地院或地檢署開庭，當時有跟總經理乙○○借大
    小章，開完庭後伊將大小章交給善化勤務區，請他們交還給
    總公司等語（見偵查卷第七十七頁），核與證人乙○○於偵
    查中證述：鉅翼公司臺北勤務區曾於九十五年間發生竊案，
    當時為了訴訟上需要，曾核發大小章給臺北勤務區，訴訟結
    束後，伊請林獻隆暫行保管上開大小章，後來林獻隆回臺南
    後，即將上開大小章寄放在善化勤務區等情相符（見偵查卷
    第七十九至八十頁），自堪採信。證人乙○○並於本院審理
    中證稱：林獻隆有跟伊說他將大小章交給被告丁○○，事後
    被告丁○○沒有轉交給伊，伊後來因為事情很多，就忘記沒
    有去跟他要；後來被告丁○○跟伊說公司、工廠合約到期要
    續約，伊那裡有一份大小章，伊才記得說，林獻隆的章還放
    在被告丁○○那邊，被告丁○○說可不可以直接拿那個章去
    蓋，伊就授權他說可以去蓋；這個大小章有一段時間是伊同
    意放在善化勤務區，有必要時會授權被告丁○○使用這個章
    等語明確（見本院卷第五十五頁、第六十三頁）。綜上可知
    ，系爭大小章原先雖係證人林獻隆寄放在被告丁○○處，惟
    證人乙○○知悉此事後，並未立即向被告丁○○索回上開大
    小章，其後，證人乙○○除同意將系爭大小章放在被告丁○○處外，更曾授權被告丁○○持上開大小章代表告訴人鉅翼
    公司對外簽訂契約。執此，被告丁○○在擔任鉅翼公司善化
    勤務區課長期間，確有因為公司職務上需要，而持有系爭大
    小章之客觀事實，足資認定。
(五)證人乙○○復證稱：鉅翼公司之正職員工如有不適任之情形
    ，其實也是勤務區的主管才看的到，該勤務區的主管就會自
    己處理，根本不會告訴伊；倘若當地主管覺得員工不適任，
    希望把他開除的話，他們自己都會處理，不需要回報總公司
    等語明確（見本院卷第六十五至六十六頁）。基此，告訴人
    鉅翼公司就開除各勤務區所屬員工一事，既係委由各勤務區
    之主管自行處理，甚至不需要回報總公司，則本件縱認被告
    丁○○於受理被告丙○○之離職證明申請時，未回報總公司
    ，即自行持其職務上所持有之系爭大小章開立系爭離職證明
    書，亦難以此即認為被告丁○○有何逾越鉅翼公司各勤務區
    當地主管之權限。況查，證人乙○○於本院審理中證述：被
    告丁○○是鉅翼公司第一位資遺的員工，九十六年五、六月
    之前，鉅翼公司從來沒有資遣過員工，鉅翼公司是要資遣被
    告丁○○時，才有詳細去問勞工局資遣勞工的步驟為何；證
    人甲○○亦證稱：之前沒有辦理過與本件類似的申請，也沒
    看過該種離職證明書等語（見本院卷第六十四頁、第六十六
    至六十七頁、第七十九頁），綜上可知，即便身為鉅翼公司
    總經理之乙○○及負責處理鉅翼公司該項業務之秘書甲○○
    ，在案發之前，亦均未曾辦理過此項非自願離職證明書之申
    請手續，又如何能苛責身為鉅翼公司善化勤務區課長之被告
    丁○○必須了解、知悉告訴人鉅翼公司內部申請離職證明書
    之正確程序，是本件自無從僅以被告丁○○自行在系爭離職
    證明書上蓋用大小章之客觀事實，即推認被告丁○○主觀上
    確有偽造文書之故意。
(六)再被告丙○○於九十五年十二月十八日，持其在行政院勞工
    委員會職業訓練局雲嘉南區就業服務中心永康就業服務站索
    取之空白離職證明書，至鉅翼公司善化勤務區，向被告丁○○申請開立離職證明時，被告丁○○確有將上開空白之離職
    證明書傳真至鉅翼公司位在高雄之總公司，由鉅翼公司秘書
    甲○○在前開空白離職證明書之「投保單位證明欄」內填具
    鉅翼公司資料乙節，業據證人甲○○證稱：被告丁○○有跟
    伊提到說丙○○要申辦類似補助款，伊填完投保資料之後，
    再把這張離職證明書回傳給被告丁○○等語明確（見本院卷
    第七十五頁），並有系爭離職證明書一紙在卷足憑（見偵查
    卷第三頁）。是本件倘若被告丁○○主觀上確有偽造系爭離
    職證明書之故意，當無將該紙離職證明書傳真至鉅翼公司高
    雄總公司，而自曝犯行之理。另依證人甲○○於本院審理中
    證述：總經理乙○○及被告丁○○二位都有跟伊說過被告丙○○要申請補助，所以被告丁○○傳真資料過來時，伊才會
    幫忙填投保資料；總經理乙○○有跟伊說，被告丙○○要申
    請補助款，但是是什麼補助款她沒有跟伊說；因為總經理乙○○及被告丁○○有跟伊提過被告丙○○要做申請，所以伊
    就覺得被告丁○○傳真的可能就是這份文件等語（見本院審
    理卷第七十九頁、第八十二頁、第八十四頁）可知，被告丁○○於傳真上開離職證明書予證人甲○○時，確有向證人甲○○提及被告丙○○要申請離職補助款一事，益徵被告丁○○並無刻意隱瞞證人甲○○被告丙○○欲持該紙離職證明書
    申請補助之舉。則被告丁○○辯稱：伊於傳真系爭離職證明
    書之前，即曾向總經理乙○○報告過被告丙○○要申請補助
    一事；且因為證人甲○○已經在系爭離職證明書上填載投保
    資料並蓋其私章，故認為公司已經同意，才在離職證明書上
    蓋大小章，伊並無偽造文書之故意乙節（見本院卷第六十頁
    、偵查卷第五十五頁），尚非全然不可採信。
(七)末按刑法上之偽造文書罪，須以足生損害於公眾或他人為成
    立要件，而所謂足生損害，係指他人有可受法律保護之利益
    ，因此遭受損害或有受損害之虞而言，若他人對行為人原負
    有制作某種文書之義務而不履行，由行為人代為制作，既無
    損於他人之合法利益，自與偽造文書罪之構成要件不合（最
    高法院五十年臺上字第一二六八號判例意旨參照）。又按勞
    動契約終止時，勞工如請求發給服務證明書，雇主或其代理
    人不得拒絕，勞動基準法第十九條定有明文。查告訴人鉅翼
    公司係以被告丙○○不適任為由，終止兩造間之勞動契約，
    業如前述，則告訴人鉅翼公司既係依勞動基準法第十一條第
    五款規定終止與被告丙○○間之勞動契約，自符合前揭就業
    保險法第十一條第三項所定之非自願離職要件，則被告丙○○請求告訴人鉅翼公司須發給非自願離職證明書，依上揭法
    條規定，自屬有據。從而，本件縱認被告丁○○確實未徵得
    告訴人鉅翼公司之同意即出具公訴意旨所載之離職證明書，
    然依前揭就業保險法及勞動基準法之規定，告訴人鉅翼公司
    既有出具非自願離職證明書予被告丙○○之義務，且依前揭
    判例意旨，刑法上偽造文書罪之成立，須以足生損害於公眾
    或他人為要件，而依前揭說明，本件既不能證明被告丙○○
    確不符合非自願離職之要件，自亦無從推認系爭離職證明書
    之內容係屬虛偽不實，是退步以言，縱認為本件具有偽造之
    形式，然實質上並不足以生損害之虞，要難對被告丁○○、
    丙○○繩以偽造文書之罪責。
五、綜上所述，公訴人所提出之各項證據及所闡明之證明方法，
    既無從說服本院以形成被告丁○○、丙○○有罪之心證，依
    罪證有疑、利於被告之證據法則，即不得遽為不利於被告二
    人之認定。此外，本院復查無其他積極證據足資證明被告丁○○、丙○○有何公訴人所指之偽造文書犯行，揆諸前開規
    定及判例意旨所示，既不能證明被告犯罪，自應為被告二人
    無罪之諭知。
據上論斷，應依刑事訴訟法第三百零一條第一項，判決如主文。
本案經檢察官戊○○到庭執行職務。
中    華    民    國    98    年    11    月    5     日
                  刑事第十四庭  審判長法  官  陳金虎
                                      法  官  周紹武
                                      法  官  孫淑玉
以上正本證明與原本無異。
如不服本判決應於收受本判後10日內向本院提出上訴書狀，並應
敘述具體理由。其未敘述上訴理由者，應於上訴期間屆滿後20日
內向本院補提理由書狀（均須按他造當事人之人數附繕本）「切
勿逕送上級法院」。
                                      書記官  方秀貞
中    華    民    國    98    年    11    月    5     日


司法院資訊處製作；財團法人民間司法改革基金會備份。
